【裁判字號】    99,交聲,461
【裁判日期】    991130
【裁判案由】    違反道路交通管理處罰條例聲明異議
【裁判全文】
臺灣苗栗地方法院交通事件裁定         99年度交聲字第461號
原處分機關  交通部公路總局新竹區監理所苗栗監理站
異  議  人
即受處分人  涂凱鈞
上列異議人即受處分人因違反道路交通管理處罰條例案件，對於
交通部公路總局新竹區監理所苗栗監理站於民國99年10月12日所
為之竹監苗字第裁54-F00000000號處分（原舉發案號：苗縣警交
字第F00000000 號），聲明異議，本院裁定如下：
   主  文
原處分關於罰鍰新臺幣陸仟元部分撤銷。
前項撤銷部分，涂凱鈞不罰。
其餘異議駁回。
    理  由
一、原處分意旨略以：異議人即受處分人涂凱鈞於民國98年3 月
    1 日17時00分許，駕駛車牌號碼7800-RZ 號自用小客車行經
    苗栗縣苗栗市○○街131 號前，為苗栗縣警察局苗栗分局北
    苗派出所警員掣單舉發「汽車駕駛人致人受傷，肇逃（致重
    機車F5Y-826 騎士廖京陽受傷）」違規；原處分機關爰依道
    路交通管理處罰條例第62條第4 項、第67條第3 項暨舉發違
    反道路交通管理事件統一裁罰標準及處理細則第41條第4 項
    規定，於99年10月12日掣開竹監苗字第裁54-F00000000號裁
    決書，裁處異議人罰鍰新臺幣（下同）6,000 元整、吊銷駕
    駛執照、1 年內不得考領駕駛執照，原處分並無不法等語。
二、異議意旨略以：異議人於98年3 月1 日駕駛7800-RZ 號自用
    小客車與重機車F5Y-826 騎士廖京陽發生交通事故，致廖君
    當場受傷倒地，未停留現場協助救護處理駕車逃逸，經原處
    分機關調查結果，依道路交通管理處罰條例第62條第4 項規
    定，裁處罰鍰6,000 元整，吊銷駕駛執照，1 年內不得考領
    駕駛執照，受處分人對於『罰鍰6,000元 』部分之裁處，固
    無意見，但就『吊銷駕照1 年』部分，認有違誤，為此向法
    院聲明異議，請求撤銷原處分等語（按：異議人雖僅就原處
    分關於吊銷駕駛執照之部分聲明不服，惟本件係對單一酒駕
    行為之裁罰，裁罰內容無法割裂，故應視為異議人係對全部
    裁罰內容提出異議）。
三、按汽車駕駛人駕駛汽車肇事致人受傷或死亡者，應即採取救
    護措施及依規定處置，並通知警察機關處理，不得任意移動
    肇事汽車及現場痕跡證據，違反者處3,000元以上9,000元以
    下罰鍰，但肇事致人受傷案件當事人均同意時，應將肇事汽
    車標繪後，移置不妨礙交通之處所；前項駕駛人肇事致人受
    傷而逃逸者，吊銷其駕駛執照；汽車駕駛人，曾依前述規定
    吊銷駕駛執照者，1 年內不得考領駕駛執照；汽車駕駛人，
    因違反道路交通管理處罰條例及道路交通安全規則之規定，
    受吊銷駕駛執照處分時，吊銷其持有各級車類之駕駛執照，
    道路交通管理處罰條例第62條第3 項、第4 項前段、第67條
    第3 項、第68條分別定有明文。
四、次按94年2 月5 日公布，95年2 月5 日施行之行政罰法第26
    條規定：「一行為同時觸犯刑事法律及違反行政法上義務規
    定者，依刑事法律處罰之，但其行為應處以其他種類行政罰
    或得沒入之物而未經法院宣告沒收者，亦得裁處之。前項行
    為如經不起訴處分或為無罪、免訴、不受理、不付審理之裁
    判確定者，得依違反行政法上義務規定裁處之。」，即所謂
    一事不二罰原則，探究其立法目的，無非以一行為同時觸犯
    刑事法律及違反行政法上義務規定時，由於刑罰與行政罰同
    屬不法行為之制裁，而刑罰之懲罰作用較強，依刑事法律處
    罰即足資警惕，實無一事二罰再處行政罰之必要，且刑事法
    律處罰，由法院依法定程序為之，較符合正當法律程序，應
    予優先適用，但罰鍰以外之沒入或其他種類行政罰，因兼具
    維護公共秩序之作用，為達行政目的，行政機關仍得併予裁
    處。故汽車駕駛人酒後駕車時，如同時觸犯刑法第185 條之
    3 之公共危險罪者，道路交通主管機關除依上開行政罰法第
    26條第1 項但書規定，處以其他種類行政罰外，關於行政罰
    鍰部分，即應依行政罰法第26條、同條例第10條等規定移送
    地方法院檢察署處理，其後非有行政罰法第26條第2 項所定
    不起訴等事由，不得裁處行為人罰鍰。至酒後駕車經檢察官
    為緩起訴處分，並命駕駛人向公益團體捐款或提供義務勞務
    者，駕駛人係履行檢察官為緩起訴處分命令，此等命令名義
    上雖非刑罰，但仍是一種特殊的處遇措施，造成駕駛人之財
    產減少或義務增加，性質上亦屬干預人民自由之處分，與刑
    事制裁無異，實質上則為刑事處罰，自不應就同一行為再受
    行政罰鍰（參臺灣高等法院96年11月刑事庭庭長法律問題研
    討會決議）。
五、經查：
(一)、原處分對於異議人駕駛汽車肇事致人受傷而逃逸之處罰，係
    基於單一違規行為，依據同一法律規定（道路交通管理處罰
    條例第62條第4 項、第67條第3 項）所為之裁罰，其處罰方
    式雖有二種，然實際則為單一處分，無法割裂。故異議人聲
    明異議時雖僅就原處分裁處吊銷駕駛執照，1 年內禁考駕駛
    執照之部分聲明異議，惟基於上開原則，原處分就異議人駕
    車肇事逃逸行為所違反道路交通管理處罰條例規定而為裁處
    之全部，均在聲明異議範圍內，應受本院審查，先予敘明。
(二)、異議人於上揭時、地，駕駛車牌號碼7800-RZ 號自用小客車
    為警舉發「汽車駕駛人致人受傷，肇逃（致重機車F5Y-826
    騎士廖京陽受傷）」違規乙節，為異議人所不爭執，且有原
    舉發單位即苗栗縣警察局苗縣警交字第F00000000 號舉發違
    反道路交通管理事件通知單、裁決書、送達證書各1 份在卷
    足憑，是異議人確有本件汽車駕駛人駕駛汽車肇事致人受傷
    而逃逸之違規事實屬實。
(三)、又異議人因公共危險案件，經臺灣苗栗地方法院檢察署檢察
    官以98年度偵字第1937號為緩起訴處分，諭知緩起訴期間1
    年，並應於緩起訴處分確定之日起8 個月內，向指定之公益
    團體、地方自治團體或社區提供60小時義務勞務，並應依該
    署觀護人指定，按時至該署報到，接受相關規定說明，遵守
    命令事項，及依該署觀護人指示，參加該署舉辦之法治教育
    1 場次。前揭緩起訴處分於98年7 月27日經臺灣高等法院臺
    中分院檢察署以98年度上職議字第4417號駁回再議而確定在
    案，故緩起訴期間自98年7 月27日起至99年7 月26日止，異
    議人已於期限內履行完成前開義務勞務及緩起訴處分未經撤
    銷等事實，有舉發違反道路交通管理事件通知單、裁決書、
    臺灣苗栗地方法院檢察署緩起訴處分書、臺灣高等法院臺中
    分院檢察署處分書、臺灣高等法院被告前案紀錄等各1 份在
    卷可憑，應堪認定。
(四)、依刑事訴訟法第253 條之2 規定，檢察官為緩起訴處分，得
    命被告於一定期間內履行「向指定之公益團體、地方自治團
    體或社區提供40小時以上240 小時以下之義務勞務」，惟須
    徵得被告同意。檢察官課予義務勞務負擔，雖非屬刑法第32
    條至第34條之刑罰範圍，但其既造成受處分人義務增加，性
    質上亦屬干預人民自由之處分，即具有實質刑罰之性質，與
    刑事制裁無異。本件異議人既因緩起訴處分而負有於一定期
    間內，向苗栗地方法院檢察署指定之公益團體、地方自治團
    體或社區提供60小時之義務勞務，如有違反，即有受刑事訴
    訟法第253 條之3 第1 項第3 款規定之緩起訴處分被撤銷之
    不利益。而如其確實遵守並履行各項緩起訴條件，除有刑事
    訴訟法第260 條所定情形之一發生者，就同一案件即無再遭
    受刑事訴追之虞。從而，異議人提供義務勞務，實質上屬刑
    事處罰，應有行政罰法第26條第1 項規定之適用，不應就同
    一行為再受行政罰鍰。再道路交通管理處罰條例第35條第8
    項規定：「前項汽車駕駛人，經裁判確定處以罰金低於本條
    例第92條第3 項所定最低罰鍰基準規定者，應依本條例裁決
    繳納不足最低罰鍰之部分」。倘駕駛人所支付之緩起訴處分
    金，未達道路交通管理處罰條例第92條第3 項所定最低罰緩
    基準規定者，固須補繳不足最低罰緩之部分，惟本件緩起訴
    處分係令異議人向指定之團體或社區提供60小時之義務勞動
    服務，並非命給付金錢，無比較基準，即不生前揭條項補繳
    罰金不足最低罰鍰之差額問題。
(五)、另就原處分關於吊銷駕駛執照，1 年內不得考領駕駛執照之
    部分，核與徒刑之目的不同、種類殊異，乃為達維護用路權
    人生命、身體安全之裁罰性不利處分，具有維護公共秩序以
    達行政目的之作用，故依前開行政罰法第26條第1 項但書之
    規定，仍得裁處之。異議人雖以前揭情詞置辯，然關於吊銷
    駕駛執照處分效力與執行方式之法令依據應係道路交通管理
    處罰條例第68條規定。而該條文業於94年12月14日修正，並
    於95年2 月27日經行政院以院臺交字第0950082898號令發布
    定自95年3 月1 日施行（下稱修正後）。按94年12月14日修
    正前（下稱修正前）道路交通管理處罰條例第68條原係規定
    ：「汽車駕駛人因違反本條例及道路交通安全規則之規定，
    受『吊扣或吊銷』駕駛執照處分時，『吊扣或吊銷』其持有
    各級車類之駕駛執照。」，而94年12月14日修正、95年3 月
    1 日施行之道路交通管理處罰條例第68條規定則規定：「汽
    車駕駛人，因違反本條例及道路交通安全規則之規定，受『
    吊銷』駕駛執照處分時，『吊銷』其持有各級車類之駕駛執
    照」，其立法理由略以：「原條文將違法或違規駕駛人所持
    有各級車輛之駕駛執照一併吊扣或吊銷失之過酷，影響人民
    工作及生活過鉅，爰修正之」等語，有道路交通管理處罰條
    例第68條審查報告可資查考（見立法院公報第94卷第70期第
    135 頁至138 頁）。是綜觀前開法條及修法說明，通過之修
    正條文既未將該條全數刪除，而僅係將道路交通管理處罰條
    例第68條原有條文中之「吊扣或」3 字刪除，故受「吊扣」
    駕駛執照處分時，固不再吊扣其持有各級車類之駕駛執照，
    惟於受「吊銷」駕駛執照處分時，仍應吊銷其持有各級車類
    之駕駛執照至為明確。再依同條例第68條規定，受吊銷駕駛
    執照處分時，吊銷其持有各級車類之駕駛執照，此乃法律特
    別規定違規人受吊銷駕駛執照處分時之法律效果，原處分機
    關尚無裁量權限予以限縮。準此，異議人既有舉發違規通知
    單所載汽車駕駛人駕駛汽車肇事致人受傷而逃逸之違規行為
    ，本即應依道路交通管理處罰條例第62條第4 項之規定，受
    吊銷駕駛執照之處分，並依同條例修正後第68條規定，吊銷
    其持有之各級駕駛執照無誤，異議人前開所辯，顯係對於上
    開法令之誤解，洵非可採。從而，原處分機關就此部分之裁
    處於法並無不合，異議人此部分之異議，並無理由，應予駁
    回。至原處分關於吊銷駕駛執照之部分僅禁考1 年，於該期
    間屆滿後，異議人仍可再次透過考試取得駕駛執照，尚非完
    全禁止異議人據以工作生存之權利，附此敘明。
六、綜上所述，本件異議人確有駕駛汽車肇事致人受傷而逃逸之
    違規行為，惟原處分關於裁處異議人罰鍰6,000 元部分，核
    與行政罰法第26條第1 項前段、第2 項規定不符，異議人此
    部分之異議為有理由，應由本院撤銷該部分之原處分，改諭
    知如主文第2 項所示，以資適法。另原處分關於吊銷駕駛執
    照，1 年內不得考領駕駛執照之部分，合於道路交通管理處
    罰條例第62條第3 項、第4 項、第67條第3 項規定。核上開
    規定係為維護車禍事故受害人生命安全、身體健康必要之公
    共政策，且在責令汽車駕駛人善盡行車安全之社會責任，屬
    維持社會秩序及增進公共利益所必要，為貫徹其立法目的，
    於汽車駕駛人有肇事逃逸之違規事實時，依法即應處以吊銷
    駕駛執照，1 年內禁考之處分，故原處分機關此部分之裁處
    自屬適法，異議人此部分之異議，並無理由，應予駁回。
七、據上論斷，應依道路交通管理處罰條例第87條第2 項，道路
    交通案件處理辦法第19條，裁定如主文。
中    華    民    國    99    年    11    月    30    日
                  交通法庭  法  官  周靜妮
以上正本與原本無異。
如不服本裁定應於送達後5 日內向本院提出抗告狀。
                            書記官  巫  穎
中    華    民    國    99    年    11    月    30    日

司法院資訊處製作；財團法人民間司法改革基金會備份。
